臺灣高等法院臺中分院刑事判決　　　95年度交上訴字第1025號
上　訴　人
即　被　告　丁○○
選任辯護人　吳光陸律師
選任辯護人　廖瑞鍠律師
上列上訴人因業務過失致死案件，不服臺灣臺中地方法院95年度
交訴字第37號中華民國95年3月22日第一審判決（起訴案號：臺
灣臺中地方法院檢察署95年度偵字第386號），提起上訴，本院
判決如下：
    主  文
原判決撤銷。
丁○○從事業務之人，因業務上之過失致人於死，處有期徒刑肆
月，如易科罰金，以銀元佰元即新台幣玖佰元折算壹日。
　　犯罪事實
一、丁○○受僱於臺鋼營造工程股份有限公司（下稱臺鋼公司）
    ，民國94年12月9日，在臺中縣沙鹿鎮味丹公司後方道路即
    斗潭路往西約50公尺處路段之臺鋼公司工地施工，並負責人
    車進出管制及該工地之安全維護，係從事業務之人。臺鋼公
    司於上開路段施工期間，原應將道路封閉，禁止車輛通行該
    路段，丁○○本應注意依如附件所示圖例，在距離道路封閉
    處一定距離處之道路兩側設置載明「前方＊＊至＊＊道路封
    閉，請繞＊＊＊＊」之告示牌，並設固定型拒馬2個、活動
    拒馬1個，及安裝夜間施工警告燈號，或派人員執行進出管
    制業務，以避免往來人車發生危險，詎於94年12月9日晚間
    在上開施工路段施工時，並無不能注意之情事，竟未注意依
    規定封閉道路，僅在道路封閉處設置不符道路交通標誌標線
    號誌設置規則圖例型式之「道路施工」告示牌一面、在地面
    噴上「勿進入」「道路不通」字樣及設置有反光效果之可移
    動式活動斜紋塑膠筒（即紐澤西護欄）6個作為路障，且所
    設置之可移動式活動斜紋塑膠筒因工程車輛出入或遭其他不
    詳之往來人員搬離，產生缺口後，仍未將已遭搬離之可移動
    式活動斜紋塑膠筒回復原處以確實封閉道路或派人員指揮交
    通，適王豐保於94年12月9日20時20分許，騎乘車號ＡＲＫ
    ─178號機車，行經上開路段，亦疏未注意上開路段已經封
    閉，仍貿然自缺口進入該施工路段，由西往東行駛，進入該
    路段約174公尺後，自後猛力撞擊由丁○○所駕駛、停放在
    施工路段中央、未亮燈之車號9Ｑ─6208號小貨車左後側，
    致受傷倒地休克，經送臺中縣童綜合醫院急救後，延至94
    年12月13日11時3分許，因頭頸部外傷、肢體骨折、傷重死
    亡。被告肇事後，於具有偵查犯罪權限之公務員發覺上開犯
    行前，先叫救護車將被害人送醫，並請該救護車司機報警處
    理，且向到場處理之員警蔡安順表示其為現場管制人員及小
    貨車駕駛人，而接受裁判。
二、案經王豐保之父甲○○訴請臺灣臺中地方法院檢察署檢察官
    偵查起訴。
    理  由
一、訊據上訴人即被告丁○○固坦承被害人王豐保確因本件事故
    死亡，及伊當日係在上開路段施工，負責工地之安全設施及
    指揮人車進入，在該路段之車號9Ｑ─6208號貨車亦是由伊
    駕駛停放於該處等情屬實。惟矢口否認有何過失犯行，辯稱
    ：上開施工路段有設置反光效果之斜紋塑膠筒及「道路施工
    」之號誌，並有夜間警示燈，伊於水泥預拌車離開後，有將
    該路段封閉，已做好安全措施，係被害人王豐保強行闖入施
    工路段以致肇事，伊對本件事故並無過失云云。而被告選任
    辯護人於偵查中辯稱：其他車輛闖入，是否因於未封閉，恐
    非當然，亦有可能係因闖入者自行搬移塑膠筒。本件施工處
    ，係位在道路邊之排水溝，路面並無影響，為免繞路，仍有
    機車駕駛人搬動塑膠筒以便闖入，被告發現均予阻止，是不
    能因此即認該處未封閉。嗣被告選任辯護人於原審及本院審
    理時再辯稱：就檢察官所說，路口沒有封閉，被害人才可以
    快速加速到時速90至95公里進入工地，但在場工作人員說，
    事發地點距離路口約有170公尺，這個距離已經可以讓被害
    人加速到時速90公里，且被害人酒駕及未戴安全帽，又以如
    此之快速闖入工地，這應是被害人死亡的直接原因，被告有
    封閉路口，不能令被告負過失責任等語。經查：
    (1)被告係受僱於臺鋼公司在上揭施工路段施工，並負責人車
      進出管制及該工地之安全維護，此事實業據被告供承在卷
      。
    (2)被害人王豐保確因本件事故而死亡，有道路交通事故現場
      圖、道路交通事故調查報告表、台中縣警察局沙鹿分駐所
      道路交通事故照片黏貼紀錄表、道路改道示意圖、童綜合
      醫院病歷及診斷書、台中縣警察局道路交通事故當事人酒
      精測定紀錄表、勘驗筆錄、相驗屍體證明書、相驗相片等
      附卷可證。
    (3)證人戊○○確曾有於94年12月9日18時30分許，路過上開
      施工路段，因封閉路障中間部分之路障未放置妥當，車輛
      仍可進入而誤闖，中途見有預拌混凝土車施工而退出等事
      實，業據證人戊○○於原審及本院審理中證述明確。而證
      人戊○○當日確與客戶聯絡至台中縣沙鹿鎮收取保險費之
      事實，亦有乙○○新光產物保險汽車保險要保書在卷足證
      ，並經證人乙○○到庭證述明確。參以預拌混凝土車司機
      林金榮於原審所證「當日（94年12月9日）18時20分至40
      分，確曾至上開路段卸預拌混凝土」，足徵證人戊○○所
      證應無不實。至於證人戊○○所證當日下午6時30分被告
      未妥善封閉道路；或證人即預拌混凝土車司機林金榮於原
      審所證當日下午6時20分至40分其至現場施工時有見到被
      告將可移動式活動斜紋塑膠筒回復至封閉狀態；與本件事
      故發生時（下午8時20分許）之道路封閉狀態均無必然關
      連性，均不足以證明被告於當日下午8時20分事故發生前
      已確實將道路封閉，併此敘明。
    (4)依被告於偵查中所供「當天白天中午及早上都有人闖入」
      （見偵查卷第7頁），已足認定被告對該施工路段之管制
      鬆散，未能確實依規定做有效之徹底管制。再者，被告既
      然已於當日白天發覺有人闖入，本即應加強封閉設施。而
      證人即到事故現場處理之警員蔡安順於原審審理時結證稱
      ：「我到場時小貨車沒有打任何警示燈，也沒有放三角錐
      ，也沒有在其停放的後方擺設三角錐。我到現場時，車子
      有頭燈，是可以看得到前方，只要速度不快能看得到，但
      如因突然看到就來不及煞車迴避」，「警示燈有在閃，也
      有在轉動，可能是拍照時剛好被遮住。車號9Ｑ─6208號
      貨車後方確實沒有警示燈及安全錐」，「地面上有寫著『
      道路不通』，如騎士騎很快，就看不清楚，但是如因封閉
      很確實，停下來就可以看清楚」，「大約晚上8點25分左
      右我到現場」，「救護車把傷者送醫才報案，是接到報案
      才到現場的」，「路障距離小貨車跟機車約有174公尺，
      我當場有測量」，「當時我有看機車碼錶顯示是停在90或
      是95公里之間，當時我並沒有就碼錶做拍照」云云，證人
      蔡安順並提出事後到場採證時所拍之照片，依其所拍照片
      與辯護人提出之照片所示，現場道路封閉處僅有六個可移
      動式紐澤西護欄排成一線固屬相同；但依警員所拍照片編
      號9（原審卷第81頁）、編號11（原審卷第86頁），現場
      僅設置1個警告燈號，顯與辯護人所提照片（偵查卷第19
      頁）之設置有2個警告燈號不符，應以警員至事發現場時
      所拍照片與事發當時之情形較為相符；而依照道路交通標
      誌標線號誌設置規則第145條第2項第14款道路全面封閉之
      佈設圖例如附件所示，此有交通部95年12月26日交路字第
      0950061748號函在卷足憑，而依照該條及圖例規定，被告
      本應於道路封閉處兩側設置固定型拒馬，於中央設置活動
      型拒馬，活動型拒馬兩旁應均設有夜間施工警告燈號，
      本件被告封閉之方式顯然不符規定，而是否有設置警告燈
      號及警告燈號是否明顯，均足以影響用路人判斷道路之狀
      態，亦即本件警告燈號不足，顯足導致被害人誤闖封閉道
      路。又被告所設6個可移動式紐澤西護欄未灌水前重約10
      公斤，其中3個未灌水，此事實業經證人林金榮於原審證
      述明確（見原審卷第48頁）；而可移動式紐澤西護欄本係
      中空，用以封閉道路時本應灌水增加重量，以防止風吹位
      移或輕易遭人搬動、誤闖，被告於本院審理時亦供稱可移
      動式護欄應灌水，每一護欄灌水後至少要20公斤以上（見
      本院96年3月13日審判筆錄第11頁），對照證人林金榮所
      證，被告並未將全部可移動式紐澤西護欄灌水至20公斤以
      上，致遭輕易移動，此事實應堪認定。又現場固有「道路
      施工」之反光標誌牌一面，但並無「車輛請改道」之註明
      ，至於被告於道路路面所寫「道路不通」，於夜間，殊難
      發現路面所寫文字，參照證人戊○○所證（見原審卷第47
      頁），常人顯無法注意及之，是被告此部分之設置與規定
      顯有不符。
    (5)至於被害人王豐保當日（94年12月9日）事故發生後，其
      血液中酒精濃度相當於吹氣法為每公升1.09毫克，有台中
      縣警察局道路交通事故當事人酒精測定紀錄表足證（見相
      驗卷第21頁），是被害人當日飲酒顯然已過量，而一般人
      於夜間本即難以發現路面所寫「道路不通」之文字，更何
      況以被害人此種酒醉程度，更難以發現「道路不通」之情
      況。又如果被告有確實將道路封閉，以被害人此種酒醉程
      度，更難以想像其有可能先行停下機車，將紐澤西護欄搬
      開後，再闖入上開封閉路段。又被害人機車於事故發生後
      之車速碼表停於90至95公里之間，此事實業據證人即警員
      蔡安順證述明確，此或因被害人機車碼表原即已故障而停
      於90至95公里之間；或因事故當時之車速確實為90至95公
      里之間，然而此與被告封閉道路有無過失究屬二事，被害
      人是否超速駕車於被告有無過失尚不生影響。
    (6)本件事故發生地點固係封閉之道路，然而道路交通安全規
      則既對於道路封閉所應設置之安全措施有明文之規定，辯
      護人辯稱本件無道路交通安全規則之適用，即無足採。
    (7)本件被告未依道路交通安全規則之規定設置夜間警告燈號
      、反光標誌牌上並未註明「車輛請改道」及未依規定設置
      固定式拒馬、活動式拒馬，所設置之可移動式活動斜紋塑
      膠筒又未確實灌水以避免輕易遭人移動，且可移動式活動
      斜紋塑膠筒遭移動後未確實回復至封閉狀態，致使被害人
      機車闖入上開施工路段，因而肇事，被告自有過失。被告
      上開辯解無非卸責之詞，不足採信。而被告上開過失行為
      與被害人王豐保之死亡間，具有相當因果關係，本件事證
      明確，被告犯行堪以認定。
二、被告既自承受僱於臺鋼公司擔任上開施工路段之施工並負責
    該路段之進出管制，自係從事業務之人。核被告所為，係犯
    刑法第276條第2項之業務過失致人於死罪。被告肇事後，於
    具有偵查犯罪權限之公務員發覺上開犯行前，先將被害人叫
    救護車送醫，並請該救護車司機報警處理，在到場處理員警
    蔡安順詢問時自首犯罪，復於本案偵查、審理程序中到庭接
    受裁判，有台中縣警察局清水分局處理相驗案件初步調查報
    告暨報驗書足證，且經證人蔡安順結證明確，復有被告警詢
    筆錄在卷足參。被告自已合於法定自首之要件，惟其行為後
    刑法第62條已修正，經比較新舊刑法之規定，以舊刑法第62
    條規定有利於被告，依新刑法第2條第1項前段規定，自應適
    用最有利於被告之修正前刑法第62條前段規定減輕其刑。又
    刑法第276條第2項法定本刑中得併科罰金刑部分，其罰金最
    低額部分，依修正後刑法第33條第5款規定為「新台幣1千元
    以上，以百元計算之」，較舊法所定罰金最低額為銀元1元
    以上為重，至得併科罰金刑之減輕，依修正後之刑法第67條
    規定其最高度及最低度同減輕之，雖較修正前刑法第68條規
    定僅減輕其最高度有利於被告，惟經綜合全部罪刑之結果而
    為比較，仍以行為時之規定有利於被告，故本件應適用修正
    前刑法有關罰金刑之規定。原審以被告罪證明確，予以論罪
    科刑，固非無見，惟因被告行為後，法律既有變更，原審未
    及為新舊法之比較適用，尚有未洽。另原審判決於理由內固
    已認定被告係自首，惟於事實欄並未具體認定，致事實與理
    由矛盾，亦有未合。被告上訴否認犯罪，雖無理由，惟原審
    判決既有上開可議之處，仍屬無可維持，應由本院予以撤銷
    改判。爰審酌被告丁○○之疏失程度尚非嚴重，被害人亦有
    嚴重疏失，被告素行良好，前無任何犯罪紀錄，有卷附臺灣
    高等法院被告全國前案紀錄表可參，事後迄未與被害人家屬
    達成和解，犯後未見悔意等一切情狀，量處如主文所示之刑
    。被告犯罪時之刑法第41條第1項前段規定：「犯最重本刑
    為5年以下有期徒刑以下之刑之罪，而受6個月以下有期徒刑
    或拘役之宣告，因身體、教育、職業、家庭之關係或其他正
    當事由，執行顯有困難者，得以1元以上3元以下折算1日，
    易科罰金」；又被告行為時之易科罰金折算標準，修正前罰
    金罰鍰提高標準條例第2條前段（現已刪除）規定，就其原
    定數額提高為100倍折算1日，則本件被告行為時之易科罰金
    折算標準，應以銀元300元折算1日，經折算為新臺幣後，應
    以新臺幣900元折算為1日。惟95年7月1日修正公布施行之刑
    法第41條第1項前段則規定：「犯最重本刑為5年以下有期徒
    刑以下之刑之罪，而受6個月以下有期徒刑或拘役之宣告者
    ，得以新臺幣1千元、2千元或3千元折算1日，易科罰金。」
    比較修正前後之易科罰金折算標準，以95年7月1日修正公布
    施行前之規定，較有利於受刑人，併依刑法第2條第1項前段
    ，適用修正前刑法第41條第1項前段規定，定其易科罰金之
    折算標準。
據上論斷，應依刑事訴訟法第369條第1項前段、第364條、第299
條第1項前段，刑法第2條第1項前段、第276條第2項，修正前刑
法第62條前段、第41條第1項前段，罰金罰鍰提高標準條例第1條
前段，修正廢止前罰金罰鍰提高標準條例第2條，判決如主文。
本案經檢察官丙○到庭執行職務。
中　　華　　民　　國　　96　　年　　3 　　月　　27　　日
            刑事第十庭  審判長法  官  林  照  明
                              法  官  蔡  名  曜
                              法  官  李  平  勳
上列正本證明與原本無異。
如不服本判決應於收受送達後10日內向本院提出上訴書狀，其未
敘述上訴之理由者並得於提起上訴後10日內向本院補提理由書（
均須按他造當事人之人數附繕本）。
                              書記官  許  哲  禎
中　  華　  民　　國　　96　　年  　3　   月　  28　  日
附錄本案論罪科刑法條：
中華民國刑法第276條
因過失致人於死者，處2年以下有期徒刑、拘役或2千元以下罰金
。
從事業務之人，因業務上之過失犯前項之罪者，處5年以下有期
徒刑或拘役，得併科3千元以下罰金。
